# Inhoudelijke informatie

```{r}
#| echo: false
source("_common.R")
```

::: callout-important
## Centrale Archeologische Inventaris

Voorlopig overzicht van reeds nagelezen en ingevoerde eindverslagen en nota's met eindafwerking:

<https://inventaris.onroerenderfgoed.be/gebeurtenissen/1085727>
:::
 

De basis van de hiernavolgende inhoudelijke analyse wordt gevormd door de eindverslagen en nota’s met eindafwerking (zie 2.3), in `{r} werkjaar` opgeladen in het archeologieportaal[^info-1]. Archeologierapporten werden in dit kader niet nagelezen aangezien deze documenten een voorafname zijn van het uiteindelijke eindverslag, waarbij voorlopig gepresenteerde resultaten en interpretaties na verdere studie nog inhoudelijk kunnen wijzigen. Dit rapport behandelt evenmin archeologienota’s en nota’s. De kenniswinst uit vooronderzoek is immers enkel voorlopig en zal bij projecten die tot een opgraving leiden uiteindelijk worden uitgediept in het eindverslag. Bij projecten die niet tot een opgraving leiden, blijft de kenniswinst uiteraard gering. Indien er toch interessante vondsten of observaties worden gedaan, worden die vervat in een nota met eindafwerking. 

```{r}
n_EV_werkjaar <- AP_docs |>
  dplyr::filter(jaar == werkjaar) |>
  dplyr::filter(TYPE_NAAM == 'eindverslag') |>
  nrow()

n_EV_VI_werkjaar <- AP_docs |>
  dplyr::filter(jaar == werkjaar) |>
  dplyr::filter(TYPE_NAAM == 'eindverslag') |>
  dplyr::filter(KADER_kort == "VI") |>
  nrow()

n_EV_WV_werkjaar <- AP_docs |>
  dplyr::filter(jaar == werkjaar) |>
  dplyr::filter(TYPE_NAAM == 'eindverslag') |>
  dplyr::filter(KADER_kort == "WV") |>
  nrow()

n_EV_TV_werkjaar <- AP_docs |>
  dplyr::filter(jaar == werkjaar) |>
  dplyr::filter(TYPE_NAAM == 'eindverslag') |>
  dplyr::filter(KADER_kort == "TV") |>
  nrow()

# n_Syntar <- "tien"
```
Voor `{r} werkjaar` zijn er `{r} n_EV_werkjaar` eindverslagen en **X** nota’s met eindafwerking beschikbaar om de kenniswinst te evalueren. Bij de eindverslagen behoren er `{r} n_EV_werkjaar` eindverslagen en **X** nota’s met eindafwerking beschikbaar om de kenniswinst te evalueren. Bij de eindverslagen behoren er `{r} n_EV_VI_werkjaar` tot het kader van tot het kader van vergunningsplichtige ingrepen, `{r} n_EV_WV_werkjaar` tot de projecten met wetenschappelijke vraagstelling, en `{r} n_EV_TV_werkjaar` zijn ontstaan als gevolg van toevalsvondsten met ingreep in de bodem. Daarnaast worden bij de inhoudelijk evaluatie van de kenniswinst archeologie ook de **XXX** in `{r} werkjaar` afgeronde eindverslagen behandeld van initiatieven die een projectsubsidie voor syntheseonderzoek hebben ontvangen[^înfo-2].

[^info-1]: <https://loket.onroerenderfgoed.be/archeologie>.
[^înfo-2]: <https://www.onroerenderfgoed.be/projectsubsidies-voor-synthese-onderzoek>.

## Werkwijze

Bij de evaluatie van de kenniswinst in de opgeleverde eindverslagen en nota’s wordt niet enkel gebruik gemaakt van de metagegevens ingegeven in het archeologieportaal.; dDeze werden inhoudelijk aangevuld met informatie die uit de documenten zelf komt. Alle eindverslagen en nota’s met eindafwerking zijn daarvoor nagelezen. Deze doorlichting van deze eindverslagen en nota’s wordt op systematische wijze geregistreerd in de Centrale Archeologische Inventaris (CAI), waar voor elke rapportage van opgraving of archeologisch onderzoek een waarneming wordt aangemaakt. De fiche met de waarneming omvat zowel een tekstueel gedeelte, met per periode een korte toelichting bij de aangetroffen structuren, sporen en vondsten, als een gestructureerde registratie van zogenaamde kenmerkgroepen met daaraan gekoppelde gebeurtenissen (i.e., de toegepaste methode(n) bij het lokaliseren, registreren en onderzoeken van een archeologische vindplaats) en gestandaardiseerde termen (concepten). Hiervoor worden de gestandaardiseerde woordenlijsten van de thesaurus Onroerend Erfgoed gebruikt . Een dergelijke werkwijze laat toe om query’s uit te voeren en zo cijfermatig te evalueren hoe de kenniswinst is opgebouwd en samengesteld .

De sleutelbegrippen en -concepten bij het registreren van de resultaten van een archeologisch onderzoek in de CAI – zoals gerapporteerd in het eindverslag of de nota – worden in de volgende paragrafen kort toegelicht.

PERIODE	 			DATERING
 	ONBEPAALD			
 	STEENTIJD			
 	PALEOLITHICUM		c. 1.300.000 - 12.000 calBP
 	VROEGPALEOLITHICUM	c. 1.300.000 - c. 300.000 calBP
 	MIDDENPALEOLITHICUM	300.000/250.000 - 40.000/30.000 calBP
 	LAATPALEOLITHICUM	40.000 - 14.000 calBP
 	FINAALPALEOLITHICUM	14.000 - 12.000 calBP
 	MESOLITHICUM		9500 - 4000 BCE
 	VROEGMESOLITHICUM	9500 - 7700 BCE
 	MIDDENMESOLITHICUM	7700 - 7000/6500 BCE
 	LAATMESOLITHICUM	7000/6500 - 5000 BCE
 	FINAALMESOLITHICUM	5000 - c. 4000 BCE
 	NEOLITHICUM		5250 - 3000 BCE
 	VROEGNEOLITHICUM	5250 - 4800 BCE
 	MIDDENNEOLITHICUM	4300 - 3500 BCE
 	LAATNEOLITHICUM	3500 - 3000 BCE
 	FINAALNEOLITHICUM	3000 - 2000 BCE
 	METAALTIJDEN			
 	BRONSTIJD		2000 - 800 BCE
 	VROEGE BRONSTIJD	2000/2100 - 1800/1750 BCE
 	MIDDENBRONSTIJD	1800/1750 - 1100 BCE
 	LATE BRONSTIJD	1100 - 800 BCE
 	IJZERTIJD		750 - 57 BCE
 	VROEGE IJZERTIJD	800 - 600/450 BCE
 	MIDDENIJZERTIJD	600 - 450 BCE
 	LATE IJZERTIJD (WESTEN)	475/450 - 57 BCE
 	LATE IJZERTIJD (OOSTEN)	250 - 57 BCE
 	ROMEINSE TIJD			57 BCE - 406 CE
 	VROEG-ROMEINSE TIJD		57 BCE - 69 CE
 	MIDDEN-ROMEINSE TIJD		69 - 284 CE
 	LAAT-ROMEINSE TIJD		284 - 406 CE
 	MIDDELEEUWEN			
 	VROEGE MIDDELEEUWEN		5de - 9de eeuw
 	PRE-MEROVINGISCHE PERIODE	5de eeuw
 	MEROVINGISCHE PERIODE	486 - 768 CE
 	KAROLINGISCHE PERIODE	768 - 900 CE
 	VOLLE MIDDELEEUWEN		10de - 12de eeuw
 	LATE MIDDELEEUWEN		13de - 15de eeuw
 	NIEUWE TIJD			16de - 18de eeuw
 	NIEUWSTE TIJD			19de - 20ste eeuw
 	WO I			1914 - 1918
 	INTERBELLUM			1919 - 1938
 	WO II			1939 - 1945(1946)
Fig. 4.1: Chronologische periodisering aangehouden binnen de Centrale Archeologische Inventaris, zoals opgenomen in het conceptschema ‘dateringen’ van de thesaurus Onroerend Erfgoed (https://thesaurus.onroerenderfgoed.be/conceptschemes/DATERINGEN).

 
Fig. 4.2: Voorbeeld van een waarneming in de Centrale Archeologische Inventaris, waarbij de hoofdtekst de resultaten van het onderzoek samenvat per hoofdperiode.
4.1.1	De Centrale Archeologische Inventaris
De Inventaris van het Onroerend Erfgoed geeft een overzicht van het waardevolle erfgoed in Vlaanderen . In de inventaris zijn zowel archeologisch, bouwkundig, landschappelijk als varend erfgoed opgenomen. Resultaten van archeologisch onderzoek of observaties met een zekere relevantie voor archeologisch onderzoek of beheer worden in de module ‘waarnemingen’ opgenomen. 

De ‘waarnemingen’ beschrijven resultaten van het archeologisch onderzoek of observaties die relevant zijn voor het begrijpen, waarderen en beheren van archeologische erfgoed . Alle onderzoeken met een archeologische ‘ingreep in de bodem’ worden ingevoerd als waarneming, inclusief verkennend booronderzoek. Dit omvat eveneens geofysisch onderzoek of veldkartering, indien deze acties ook archeologisch relevante waarnemingen opleverden. De hoofdtekst van de fiche omvat een inhoudelijke samenvatting van de waarneming, wat bij de eindverslagen en nota’s neerkomt op de resultaten en interpretatie van het uitgevoerde archeologisch onderzoek. Deze resultaten worden chronologisch gestructureerd volgens de hoofdperioden (fig. 4.1 en fig. 4.2).

De ‘waarnemingen’ worden altijd gekoppeld met één of meer ‘gebeurtenissen’. Een gebeurtenis wordt omschreven als het geheel of delen van onderzoeken die aan de oorsprong liggen van een ‘waarneming’. Een gebeurtenis bestaat dikwijls uit een combinatie van verschillende deelonderzoeken, bijvoorbeeld een proefsleuvenonderzoek gecombineerd met verkennend booronderzoek, of een opgraving gecombineerd met zaden- en vruchtenonderzoek, radiokoolstofdateringen, of andere natuurwetenschappelijke analyses. De fiche van de gebeurtenis omschrijft het type en de technische aspecten van het onderzoek, door gebruik te maken van relevante thesaurustermen (zie verder).

De archeologische waarnemingen vormen samen met de gerelateerde gebeurtenissen de Centrale Archeologische Inventaris (CAI). De CAI is een onmisbaar instrument voor het onderzoek en beheer van het archeologisch erfgoed, o.a. voor het opstellen van een verwachtingspatroon voor startende archeologietrajecten, voor het afbakenen en vaststellen van archeologische zones, het beschermen van archeologische sites, het afbakenen van gebieden waar geen archeologisch erfgoed te verwachten valt, de registratie en opvolging van toevalsvondsten, etc.

4.1.2	Kenmerkgroepen
Het concept van de ‘kenmerkgroepen’ vormt een belangrijk onderdeel van de waarnemingen. De kenmerkgroepen delen de waarneming op volgens inhoudelijk logische elementen. Een kenmerkgroep wordt gevormd door een combinatie van kenmerken die één archeologisch relevant geheel vormen. Aan een kenmerkgroep worden gebeurtenissen en inhoudelijke thema’s gekoppeld. Het belangrijkste instrument om de kenmerkgroepen en waarnemingen op een gestructureerde wijze te documenteren met een coherente terminologie, is de Thesaurus Onroerend Erfgoed. Het gebruik van thesaurustermen zorgt voor standaardisatie en structuur, en maakt de waarnemingen ook doorzoekbaar. De thesaurus bestaat uit verschillende schema’s of modules, waarbij de volgende relevant zijn voor de CAI:
 
• Typologie (erfgoedtypes): dit schema binnen de thesaurus is niet exclusief gelinkt aan archeologie. De concepten omvatten kernbegrippen voor de beschrijving van archeologische objecten, sporen, structuren en deposities, of types van landgebruik, en hun (oorspronkelijke) functie.

• Context: dit is geen aparte thesaurus. De termen die kunnen worden toegekend als context zijn dezelfde als de termen die in de typologische thesaurus staan. Dit laat toe om een onderscheid te maken tussen de eigenlijke waarnemingen en de context waarin ze werden gevonden, bv. een waarneming met de typologie ‘deposities van menselijke resten’ en de context ‘veenbodems’. 

• Datering: deze concepten omvatten termen voor alle culturele (van prehistorie tot WO II) en geologische (cambrium tot holoceen) dateringen. Voor een overzicht van de culturele periodes, zie ook fig. 4.1

• Stijlen en Culturen: dit deel van de thesaurus bevat termen voor alle bouwkundige stijlen en archeologische culturen uit de steen- en metaaltijden. 

• Materialen: deze module in de thesaurus bevat termen voor het beschrijven van grondstoffen en materialen (bv. aardewerk, hout, brons, textiel, etc.). 

 
Fig. 4.3: Voorbeeld van een kenmerkgroep in de Centrale Aarcheologische Inventaris. Via gestandaardiseerde thesaurustermen wordt aan deze kenmerkgroep informatie over de aangetroffen materialen (hier aardewerk, keramisch bouwmateriaal en natuursteen), de datering (Romeinse tijd) en typologie van de archeologische sporen (waterputten) gekoppeld. De methoden en onderzoekstechnieken, zowel op het terrein (het type vooronderzoek en de opgraving zelf) als analyses op het ingezamelde materiaal (in dit geval een palynologisch en archeobotanisch onderzoek) worden via een gebeurtenis eveneens aan de kenmerkgroep gekoppeld.

De CAI kan heel gericht doorzocht worden, zowel door de geïnteresseerde burger als door professionele erfgoedondernemers of -onderzoekers, door (een combinatie van) thesaurustermen te selecteren in de overeenstemmende velden  (fig. 4.4). De zoekopdracht geeft dan alle waarnemingen weer die gekoppeld zijn aan deze (combinatie van) kenmerken. Alle archeologische waarnemingen gerelateerd aan de in `{r} werkjaar` ontvangen eindverslagen, nota’s of conclusies uit de projecten archeologisch syntheseonderzoek zijn openbaar en publiek toegankelijk. Ze zijn gebundeld onder de gebeurtenis ‘Rapportage archeologie `{r} werkjaar`’.

Voor de evaluatie van de kenniswinst worden waarnemingen gebaseerd op de ontvangen eindverslagen en nota’s uit `{r} werkjaar` op basis van de gekoppelde thesaurustermen en gebeurtenissen bevraagd. De uitkomsten van deze query’s worden in de volgende paragrafen verder geanalyseerd.

 
Fig. 4.4: Het zoekformulier voor de module ‘waarnemingen’ van de Inventaris Onroerend Erfgoed . De databank met alle waarneming uit de inventaris vormt de Centrale Archeologische Inventaris (CAI).

